【裁判字號】    92,訴,115
【裁判日期】    920617
【裁判案由】    誣告等
【裁判全文】
臺灣桃園地方法院刑事判決                          九十二年度訴字第一一五號
    公  訴  人  臺灣桃園地方法院檢察署檢察官
    被      告  甲○○
    選任辯護人  簡長順律師
右列被告因誣告等案件，經檢察官提起公訴（九十一年度偵續一字第七號），本院判
決如左：
    主  文
甲○○無罪。
    理  由
一、公訴意旨詳如復健之起訴書所載。
二、按犯罪事實應依證據認定之，無證據不得推定其犯罪事實；又不能證明被告犯罪
    或其行為不罰者，應諭知無罪之判決；刑事訴訟法第一百五十四條、第三百零一
    條第一項分別定有明文。所謂認定犯罪事實之證據，係指足以認定被告確有犯罪
    行為之積極證據而言，該項證據自須適合於被告犯罪事實之認定，始得採為斷罪
    資料。且刑事訴訟上證明之資料，無論其為直接或間接證據，均須達於通常一般
    之人均不致有所懷疑，而得確信其為真實之程度，始得據為有罪之認定，若其關
    於被告是否犯罪之證明未能達此程度，而有合理懷疑之存在，致使無從形成有罪
    之確信，根據「罪證有疑、利於被告」之證據法則，即不得遽為不利被告之認定
    ，最高法院著有五十三年著有臺上字第六五六號、二十九年上字第三一０五號、
    七十六年度臺上字第四九八六號判例可資參照。
三、本件公訴人認被告涉有誣告、毀謗犯行，無非以告訴人乙○○之指述、證人林阿
    連、廖德發、陳連壽、陳傳房、莊玉嵩之證詞、福海工建圓醮召開八十年度常務
    委員會會議紀錄、中國農民銀行定期存款客戶歸戶明細查詢、證明書等資為論據
    。惟訊之被告甲○○固坦承於八十五年十二月二日具狀向台灣桃園地方法院檢察
    署（下稱地檢署）告發告訴人乙○○侵占福海宮圓醮募款，並於該案件偵查中經
    告發狀影印作通知書之附件寄送予福海宮信徒之事實不諱，然堅決否認有誣告、
    毀謗之犯行，辯稱：福海宮遭火災燒燬後急於重建，並經由信徒座談會推舉委員
    成立重建委員會，積極籌畫重建廟宇，但乙○○卻拒不交出圓醮款，認為乙○○
    侵占圓醮款才提出告訴；而將告發狀附在通知書內寄給信徒是要讓信徒瞭解福海
    宮之現狀與重建委員會正與乙○○訴訟之情形，絕無誣告、毀謗之行為等語。經
    查：
    (一)按誣告罪之成立，以告訴人所訴被訴人之事實必須完全出於虛構為要件，若有
      出於誤會或懷疑有此事實而為申告，以致不能證明其所訴之事實為真實，縱被
      訴人不負刑責，而告訴人本缺乏誣告之故意，亦難成立誣告罪名（最高法院四
      十四年台上字第八九二號判例意旨參照）。故誣告罪必須犯人明知所訴虛偽為
      要件，若告訴人出於誤會或懷疑被訴人有此事實，則因欠缺犯罪故意而不構成
      犯罪。
      1.查福海宮於被告甲○○之父親陳宗仁（已經於八十五年七月六日死亡）擔任
        管理人期間之七十九年十二月十日寺廟主體遭火焚燬迄今被告對告訴人乙○
        ○提出告訴前均未產生新任管理人，此為告訴人所不爭執，福海宮信徒眾多
        關於福海宮重建、建圓醮及拜斗會各捐款動用流向、廟產登記等問題，糾紛
        屢起，被告之父親陳仁宗曾對告訴人乙○○提出侵占福海宮所有坐落桃園縣
        大園鄉○○段竹圍小段九─八、一○─二地號土地及九─十二由信徒李建成
        所捐贈之土地暨坐落其上之活動中心建物，因犯罪嫌疑不足而由檢察官於八
        十二年二月八日以八十一年度偵字第一○四三八號為不起訴處分；另告訴人
乙○○因與被告甲○○之父親陳仁宗因對福海宮管理權發生爭執，將上開九
        ─一二地號土地擅自辦理所有權移轉登記，所犯之使公務員登載不實犯行，
        經本院於八十二年六月二十五日以八十二年度易字第一五二六號判處有期徒
        刑一月，緩刑二年，並經台灣高等法院於八十二年十月六日以八十二年度上
        易字第四九九○號判決駁回上訴確定，各有上開不起訴處分書、判決書附於
        八十五年度偵字第一五二九九號卷內第八七至九四頁可參。可證關於福海宮
        管理權之糾紛、廟產之歸屬、拜斗會、圓醮會等信徒捐款之相關流向與運用
        ，確實存在許多爭執與不明之處。而告訴人在檢察官偵查中亦自承在被告之
        父親陳仁宗要求其提出圓醮餘款時，其不同意，因為陳仁宗不具啥身份，憑
        啥要其交付圓醮款等語，可見關於圓醮款之動用早在被告之父親陳仁宗擔任
        福海宮管理人時就已經與告訴人乙○○發生爭執，雖告訴人堅稱在被告提出
        告發當時就有將圓醮款動用須經圓醮委員會開會決議始可動用，惟該通知就
        被告之立場而言不過為告訴人乙○○個人片面之詞，被告甲○○與告訴人乙
        ○○雙方人馬自七十九年十二月間福海宮火災後，彼此間早已多所猜忌疑竇
        叢生，根本缺乏信任基礎，故告訴人乙○○以被告甲○○對渠提出侵占等告
        訴前已經告知圓醮款動用方式與流向反行推論被告有誣告犯意，實嫌速斷。
      2.被告之父親在生前之八十五年二月九日以福海字第一三五號發函予信徒，預
        定在八十五年二月十六日召開信徒大會在該開會通知書之說明二上載明：「
        自八十一年九月二十三日召開信徒大會後，乙○○到處陳情興訟且阻撓重建
        工程進行，‧‧‧‧乙○○因不法侵占本宮活動中心‧‧‧經法院判處徒刑
        確定在案，另有關不法侵占歷年拜斗及醮典結餘款數百萬元，已經委請律師
        追訴‧‧‧」（八十六年度偵字第一三三六一號卷第四三頁），故被告辯稱
        在父親陳仁宗過世後因襲前習，必須將對乙○○訴訟之進度告知信徒，故將
        告訴狀附在八十五年八月二十五日竹圍福海宮八十五年度臨時信徒大會會議
        紀錄僅在告知信徒並無其他用意等語，尚非全無可採。
      3.又福海宮之圓醮委員會並非常設組織，而拜斗委員會自七十九年十二月十日
        火遭後也停止運作，此為告訴人乙○○所是認，證人即福海宮八十年迄今之
        會計胡琅媛在本院九十二年四月八日訊問中證稱：自八十年擔任福海宮會計
        職務迄今，負責廟內收支、捐款等一般會計及出納事項，福海宮七十六年圓
        醮餘款之流向伊不清楚等語，可見福海宮在七十九年十二月間火災前後，因
        各項組織未臻完備，復因各種臨時慶典而有不同名目之信徒捐款，結餘之款
        項又分別歸屬各臨時成立之委員會管理，其管理機關繁多，一旦主事者發生
        爭執，自然斐短流長，多所懷疑。而被告在七十六年圓醮典禮時係擔任圓醮
        紀念誌之「醮局祭務處編輯局主任」，並非整個圓醮委員會之主任，且當時
        係由被告之父親陳仁宗擔任管理人，如何可以證明被告確實隊於圓醮款如何
        動用與保存完全知情，且圓醮款在被告提出告訴當時確實從未交給福海宮之
        重建委員會處理，各該利息收入也確實在告訴人乙○○、訴外人林阿連及廖
        德發具名之「福海宮建完醮管理委員會」名下，利息收入也存入該戶名之下
        ，被告因其父親與本人向告訴人乙○○多次索討未果，而生懷疑，並非無稽
        。
      從而，並無證據證明被告明知圓醮款確非遭告訴人侵占而故意虛捏事實誣告，
      被告之誣告犯行尚屬不能證明。
    (二)次按，言論自由為人民之基本權利，國家應給予最大限度之維護，俾其實現自
      我、溝通意見、追求真理及監督各種政治或社會活動之功能得以發揮。惟為兼
      顧對個人名譽、隱私及公共利益之保護，法律尚非不得對言論自由依其傳播方
      式為合理之限制。刑法第三百十條第一項及第二項誹謗罪即係保護個人法益而
      設，為防止妨礙他人之自由權利所必要，符合憲法第二十三條規定之意旨。至
      刑法同條第三項前段以對誹謗之事，能證明其為真實者不罰，係針對言論內容
      與事實相符者之保障，並藉以限定刑罰權之範圍，非謂指摘或傳述誹謗事項之
      行為人，必須自行證明其言論內容確屬真實，始能免於刑責。惟行為人雖不能
      證明言論內容為真實，但依其所提證據資料，認為行為人有相當理由確信其為
      真實者，即不能以誹謗罪之刑責相繩，亦不得以此項規定而免除檢察官或自訴
      人於訴訟程序中，依法應負行為人故意毀損他人名譽之舉證責任，或法院發現
      其為真實之義務（大法官會議解釋第五○九解釋文號參照）。查被告甲○○於
      八十五年八月二十五日竹圍福海宮八十五年度臨時信徒大會會議會議結束後，
      固將其在八十五年十二月二日具狀向地檢署提出之告訴狀附在上開會議紀錄後
      記送予福海宮信徒，就被告個人主觀意識而言，被告認為告訴人乙○○有侵吞
      圓醮募款四百餘萬元之嫌疑，已如上述，被告雖非福海宮之管理人或管理委員
      會之主任委員，然被告父親陳宗仁於擔任福海宮管理人任內死亡，被告就福海
      宮之廟產、信徒捐款等流向關心事屬必然，且圓醮款項流向就被告寄發上開告
      發狀之福海宮之廣大捐贈信徒而言，確屬公共利益事項，而得受工評。被告藉
      此向福海宮之信徒表示其等確實積極努力循法律途徑保障信徒權益，且福海宮
      關於管理權之各項爭執在被告提出侵占告訴當時確實紛擾，堪信被告稱其主觀
      上認為其所在告發狀所載者均為事實等語非虛。依上開解釋意旨，被告之行為
      與毀謗罪之構成尚屬有間，而不成罪。
    綜上所述，本件公訴人所指被告誣告犯行尚屬不能證明，而毀謗部分與構成要件
    有異，依法自應為被告無罪之諭知。
據上論斷，應依刑事訴訟法第三百零一條第一項判決如主文。
本案經檢察官古慧珍到庭執行職務。
中      華      民      國      九十二      年    六    月      十七    日
                                臺灣桃園地方法院刑事第五庭
                                  法  官    林  孟  宜
右正本證明與原本無異。
如不服本判決，應於送達後十日內，向本院提出上訴狀。
                                    書記官    □  □  □
中      華      民      國      八十□      年    □□    月    □□    日


司法院資訊處製作；財團法人民間司法改革基金會備份。
